【裁判字號】    92,醫訴,1
【裁判日期】    951215
【裁判案由】    過失致死
【裁判全文】
臺灣板橋地方法院刑事判決               92年度醫訴字第1號
公  訴  人  臺灣板橋地方法院檢察署檢察官
被      告  丙○○
上列被告因業務過失致死案件，經檢察官提起公訴（92年度偵字
第143 號），被告於準備程序中就被訴事實為有罪之陳述，經本
院合議庭裁定由受命法官獨任進行簡式審判程序，並判決如下：
    主  文
丙○○從事業務之人，因業務上之過失致人於死，處有期徒刑肆
月，如易科罰金，以銀元佰元折算壹日。
    事  實
一、丙○○前受僱於甲○○，在臺北縣板橋市○○路215 號板信
    婦產科診所擔任護理人員，為從事護理業務之人。民國91年
    6 月1 日上午11時30分許，朱和鳳因妊娠預產期將屆，至該
    院待產，經甲○○於同日中午12時30分許施以催生劑，並於
    同日下午5 時32分許，以真空吸引方式使之產下1 名男嬰，
    然因吸引過程用力不當，致朱和鳳發生子宮內翻。詎甲○○
    疏未注意及此，於同日下午5 時40分許縫合會陰傷口後，逕
    將朱和鳳送回病房，囑由丙○○看護照顧。丙○○為板信婦
    產科診所護理人員，於產婦生產後，本應注意觀察其生命跡
    象，適時採取必要之護理措施，而當時朱和鳳因子宮內翻引
    起腹部劇烈疼痛，頻頻抱怨，且嘴唇發紫，臉色蒼白，產後
    生理狀態明顯異常，並經其夫乙○○多次反應，而無不能注
    意之情事，竟仍疏於注意檢視朱和鳳子宮收縮、陰道出血狀
    況，僅以電話向甲○○表示朱和鳳抱怨疼痛之情，而依甲○○指示為其施打止痛劑。迄同日晚間6 時55分許，丙○○見
    朱和鳳因腹部疼痛加劇扭動身體，吵嚷要求施打止痛劑，始
    覺有異，緊急通報甲○○，經甲○○於同日晚間7 時8 分許
    前往診視，因朱和鳳血壓下降，呼吸微弱，並自陰道排出大
    量血塊（約600 cc），經插管失敗，乃將之轉往馬偕紀念醫
    院急救。惟朱和鳳仍於91年6 月2 日凌晨3 時許，因產後急
    性子宮內翻造成產後出血及休克死亡（甲○○涉犯業務過失
    致死罪，另由本院審理中）。
二、案經乙○○訴由臺灣板橋地方法院檢察署檢察官偵查起訴。
    理  由
一、上揭事實，業據被告丙○○於本院審理時坦承不諱，核與告
    訴人乙○○於警詢時指訴之情節相符。且有板信婦產科醫囑
    單、護理紀錄、馬偕紀念醫院94年4 月21日馬院醫婦字第94
    1296號函所附病歷資料等在卷可資佐證，俱徵被告前揭不利
    於己之自白與事實相符。而被害人朱和鳳因產後發生第一級
    不完全型子宮內翻，造成產後出血及休克，於91年6 月2 日
    凌晨3 時許死亡，亦經臺灣板橋地方法院檢察署檢察官督同
    法醫師相驗屬實，有相驗屍體證明書、勘驗筆錄及法務部法
    醫研究所91法醫所醫鑑字第1317號鑑定書附卷足稽。又被告
    為從事婦產科護理業務之人，本應注意觀察產婦生理狀況，
    適時採取必要之護理措施，被害人朱和鳳產後伴有明顯異常
    症狀，並經告訴人乙○○多次反應，當無不能注意之情事，
    被告於被害人朱和鳳產後出現腹部劇烈疼痛、陰道大量出血
    症狀之際，倘能及時檢視並注意其症狀發展，儘速通知醫師
    甲○○處理，施以適當之治療或予轉診，應可避免死亡結果
    之發生。此外，本件經行政院衛生署醫事審議委員會鑑定結
    果，亦認被告經告知被害人朱和鳳腹部疼痛、陰道大量出血
    ，即應注意其生命跡象，立即向診治醫師反應，竟僅對之施
    以止痛劑，而有疏誤，亦有行政院衛生署醫事審議委員會第
    0000000 號、第0000000 號鑑定書存卷為憑。從而，被告從
    事醫事護理行為之過失，及其過失行為與被害人朱和鳳死亡
    結果之相當因果關係，均至為灼然。綜上，本案事證明確，
    被告犯行堪予認定。
二、按94年2 月2 日修正公布，95年7 月1 日施行之刑法第2 條
    第1 項：「行為後法律有變更者，適用行為時之法律。但行
    為後之法律有利於行為人者，適用最有利於行為人之法律。
    」之規定，係規範行為後法律變更所生新舊法律比較適用之
    準據法，於新法施行後，應適用新法第2 條第1 項之規定，
    為「從舊從輕」之比較（最高法院95年第8 次刑事庭會議決
    議意旨參照）。被告行為後，刑法第33條第5 款關於罰金刑
    之規定，業於94年2 月2 日修正公布，刑法施行法亦於95年
    6 月14日修正增訂第1 條之1 ，並均自95年7 月1 日起施行
    。關於罰金刑，刑法分則編各罪所定罰金刑之貨幣單位原為
    銀元，修正前刑法第33條第5 款規定：「罰金：1 元（銀元
    ）以上。」，而依罰金罰鍰提高標準條例規定，就72年6 月
    26日前修正之刑法部分條文罰金數額提高2 至10倍，其後修
    正者則不提高倍數，並依現行法規所定貨幣單位折算新臺幣
    條例規定，以銀元1 元折算新臺幣3 元。修正後刑法第33條
    第5 款規定：「罰金：新臺幣1000元以上，以百元計算之。
    」，刑法第33條第5 款所定罰金貨幣單位經修正為新臺幣後
    ，刑法分則各罪所定罰金刑之貨幣單位亦應配合修正為新臺
    幣，為使刑法分則編各罪所定罰金之最高數額與刑法修正前
    趨於一致，乃增訂刑法施行法第1 條之1 ：「中華民國94年
    1 月7 日刑法修正施行後，刑法分則編所定罰金之貨幣單位
    為新臺幣。94年1 月7 日刑法修正時，刑法分則編未修正之
    條文定有罰金者，自94年1 月7 日刑法修正施行後，就其所
    定數額提高為30倍。但72年6 月26日至94年1 月7 日新增或
    修正之條文，就其所定數額提高為3 倍。」。從而，刑法分
    則編各罪所定罰金刑之最高數額，於上開規定修正後並無不
    同，惟修正後刑法第33條第5 款所定罰金刑最低數額，較之
    修正前提高，自以修正前刑法第33條第5 款規定有利於被告
    ，應依刑法第2 條第1 項前段規定，適用修正前之刑法規定
    。
三、被告為板信婦產科診所護理人員，為從事醫事護理業務之人
    ，因執行業務之過失，致生被害人死亡之結果，核其所為，
    係犯刑法第276 條第2 項之業務過失致死罪。爰審酌被告之
    素行、智識程度，及其在婦產科診所從事護理業務，而為妊
    娠者、產婦所仰仗、倚賴之人，詎因執行業務之疏忽，致被
    害人枉送寶貴生命，無以回復，應予非難，兼衡其過失情節
    ，暨犯後坦承犯行，深具悔意，然迄未能與被害人家屬達成
    和解之態度，量處如主文所示之刑，資為懲儆。
四、又被告行為後，刑法第41條關於易科罰金折算標準之規定，
    業於94年2 月2 日修正公布，並自95年7 月1 日起施行。修
    正前刑法第41條規定：「犯最重本刑為5 年以下有期徒刑以
    下之刑之罪，而受6 個月以下有期徒刑或拘役之宣告，因身
    體、教育、職業、家庭之關係或其他正當事由，執行顯有困
    難者，得以（銀元）1 元以上（銀元）3 元以下折算1 日，
    易科罰金。但確因不執行所宣告之刑，難收矯正之效，或難
    以維持法秩序者，不在此限。併合處罰之數罪，均有前項情
    形，其應執行之刑逾6 月者，亦同。」，並依罰金罰鍰提高
    標準條例第2 條之規定，就易科罰金折算1 日之數額提高為
    100 倍。修正後刑法第41條規定：「犯最重本刑為5 年以下
    有期徒刑以下之刑之罪，而受6 個月以下有期徒刑或拘役之
    宣告者，得以新臺幣1000元、2000元或3000元折算1 日，易
    科罰金。但確因不執行所宣告之刑，難收矯正之效，或難以
    維持法秩序者，不在此限。前項規定於數罪併罰，其應執行
    之刑未逾6 月者，亦適用之。」，而罰金罰鍰提高標準條例
    第2 條有關易科罰金折算1 日之數額提高倍數規定，即不再
    適用。比較修正前後易科罰金之折算標準，以修正前刑法第
    41條規定有利於被告，應依刑法第2 條第1 項前段規定，適
    用修正前刑法第41條第1 項前段規定，諭知易科罰金之折算
    標準。
據上論斷，應依刑事訴訟法第273 條之1 第1 項、第299 條第1
項前段，刑法第2 條第1 項前段、第276 條第2 項、修正前刑法
第41條第1 項前段，罰金罰鍰提高標準條例第1 條前段、廢止前
罰金罰鍰提高標準條例第2 條，判決如主文。
本案經檢察官朱學瑛到庭執行職務。
中    華    民    國    95    年    12    月    15    日
                        刑事第三庭法  官  廖怡貞
以上正本證明與原本無異。
如不服本判決，應於判決送達後10日內，向本院提出上訴狀，上
訴於臺灣高等法院（須附繕本）。
                                  書記官  許志豪
中    華    民    國    95    年    12    月    26    日
附錄本案論罪科刑法條全文
中華民國刑法第276 條
 (過失致死罪)
因過失致人於死者，處2 年以下有期徒刑、拘役或2000元以下罰
金。
從事業務之人，因業務上之過失犯前項之罪者，處5 年以下有期
徒刑或拘役，得併科3000元以下罰金。


司法院資訊處製作；財團法人民間司法改革基金會備份。
